【裁判字號】    88,上易,1489
【裁判日期】    890126
【裁判案由】    違反專利法
【裁判全文】
臺灣高等法院臺南分院刑事判決            八十八年度上易字第一四八九號    Ｇ
      上  訴  人  臺灣臺南地方法院檢察署檢察官
      上  訴  人
      即  被  告  甲  ○  ○
      選任辯護人  汪  玉  蓮
右上訴人因被告違反專利法案件，不服臺灣臺南地方法院八十八年度易字第四○號中
華民國八十八年七月十四日第一審判決（起訴案號：臺灣臺南地方法院檢察署八十七
年度偵字第一○一八一號），及移送併辦（八十六年度偵字第四一八一號），提起上
訴，本院判決如左：
      主      文
原判決撤銷。
甲○○無罪。
      理      由
一、公訴意旨略以：甲○○為鏵銲鋼品有限公司（下稱鏵銲鋼品公司）之負責人，明
    知「鋼骨牆面施工法」為乙○○所研發之建築施工法。甲○○竟未經專利權人乙
    ○○之許可，基於概括之犯意，連續擅自於民國（下同）八十五年十月中旬，在
    其承包顏柏山位於台南縣官田鄉南廓四一號之一及於八十六年六月間，在其承包
    自廖清期（另為不起訴處分）經營之優肯工程公司營建台南縣仁德鄉仁愛村六二
    五號建築中，使用乙○○向經濟部中央標準局（下稱中標局）申請核準發明第０
    七九六一０號「鋼骨牆面之施工法」（專利權期間自民國八十五年八月一日起至
    一０四年一月十七日止），致侵害乙○○之上開發明專利權。因認甲○○涉犯專
    利法第一百二十四條未經方法發明專利權人同意使用該方法，致侵害其專利權罪
    嫌云云。
二、依專利法第一百三十一條第四項規定指定之專利侵害鑑定專業機構，主要目的係
    供司法機關諮詢意見或囑託鑑定之用，至於專利權人於提出告訴時應檢附之侵害
    鑑定報告，不以司法院與行政院協調指定之侵害鑑定專業機構所出具者為限，專
    利法第一百三十一條第四項：「司法院與行政院應協調指定侵害鑑定專業機構」
    ，僅屬訓示規定，本件告訴人公司於提出告訴時，既已提出許崑鍾技師所出具之
    鑑定報告，且本案復經檢察官囑由財團法人中華營建基金會鑑定在案，應認告訴
    人提出告訴時檢附之侵害鑑定報告，已達供檢察官及本院諮詢之目的，其告訴自
    屬合法。被告指告訴人所檢附侵害鑑定報告，非政府指定鑑定之專業機構，該鑑
    定書不具證據力，容有誤會，合先敘明。
三、訊據上訴人即被告甲○○坦承伊為鏵銲公司之負責人，有承包上開工程複合牆部
    分，惟矢口否認有侵害告訴人專利，辯稱告訴人所稱牆面施工方法為建築業界所
    習用之方法，告訴人取得方法專利並不合理，且鏵銲公司所承包之上開工程之牆
    面施工，與告訴人之建築專利方法亦有不同，伊有提出舉發案，並未侵害其專利
    云云。
四、本件公訴人認被告涉犯專利法罪嫌，無非以前開事實業據告訴人乙○○指述綦詳
    ，復有經濟部中央標準局發明第０七九六０一號專利證書影本乙紙、專利說明書
    影本、存證信函影本、系爭建築施工照片佐證，又被告系爭建築有使用鋼骨牆面
    之施工方法，亦經台灣台南地方法院檢察署檢察官於八十六年九月二十三日及十
    月二十一日至現場勘驗，及於八十七年一月十五日至台南縣永康市○○○路八○
    二號旁使用告訴人牆面施工方法之建築勘驗，以為比對，並照相採證，有勘驗筆
    錄及相片附卷可稽，參以本件經送財團法人中華營建基金會鑑定，認被告於系爭
    建築所使用之鋼骨牆面施工法，其要件分析為：「(1)鋼骨牆面施工(2)鋼骨結構建
    築於基地上，設有橫梁，樓層有三層。(3)先施工橫梁再鋪鋼板及鋼筋網，採用彎
    紮鋼筋做為錨碇。(4)於橫梁上架設水平桿件。(5)由二平行角鋼中間焊橫桿，橫桿
    上架設橫向鋼筋構成桁架，外側鋪設金屬網格片。(6)於牆面結構澆注混凝土，凝
    固後將支架、橫桿、橫向鋼筋、金屬網格片，一齊固結。(7)建築物牆面完成，以
    水泥漿塗敷牆面以鏝刀抹平或再貼面磚。(8)施工中牆面結構穩定安全。(9)施工完
    成牆面可耐震、耐撞、防止龜裂、滲水。」，與告訴人上開方法發明專利之第一
    項專利範圍：「(1)一種鋼骨牆面之施工法。(2)構築鋼骨結構法：（建築於基地上
    ，鋼骨結構體設有橫梁隔層）。(3)鋪設樓層之鋼筋網：橫梁上鋪鋼板；再鋪鋼筋
    網，鋼筋網設有向上、向下凸錨定鋼條。(4)接設連接器：連接器接於橫梁。(5)架
    設牆面結構：由數支架及網格片組成牆面結構，支架係由二平行角鋼，中間銲接
    有連續彎曲之連接條，各支架間架設數橫向鋼條及直豎鋼條並與錨碇鋼條接固。
    (6)灌注混凝土：混凝土由牆面結構頂灌注，凝固後將支架網格片、橫向鋼條、直
    豎鋼條及錨碇鋼條一齊固結。(7)整平牆面：待整幢建築牆面完成，用水泥漿塗料
    敷於牆面並以鏝刀抹平。(8)施工中之牆面結構穩定，安全性高。(9)施工後牆面可
    耐震、耐撞、防止龜裂、滲水。」，二者之實質相同，此有鑑定報告書附卷可憑
    等情為論據。
五、惟查：本件被告承包廖清期經營之優肯工程公司營建坐落台南縣仁德鄉仁愛村六
    二號建築中之鋼骨牆施工法，經中華營建基金會鑑定書鑑定結果：
（一）本案之發明專利案之申請範圍第一項；係一種鋼骨牆面之施工法，其主要包括
      如下特徵：（1）構築鋼骨結構體，（2）舖設樓層之鋼筋網，（3）接設連接
      器，（4）架設牆面結構，（5）灌注混凝土，（6）整平牆面。待鑑定物品之
      建築物鋼骨牆施工法是構築基礎鋼骨柱梁結構體，舖設金屬板於樓板上再舖設
      鋼筋網，設置牆與板連接鋼筋，架設牆面結構，灌注混凝土，整平牆面，施工
      步驟雖是與專利案步驟相似；但卻是熟習該項技術慣用的工法。
（二）本案之發明專利案之申請範圍第四項：『如申請專利範圍第一項所述鋼骨牆面
      之施工法，其中各支架間穿設之橫向鋼條，可設係穿接於各牆面結構中各支架
      之連接條上，且該連續彎曲之連接條內每一層可均穿接橫向鋼條，又於兩支架
      間之橫向鋼條上再焊固直豎鋼條。』與待鑑定物品之牆面桁架是以橫桿焊接於
      二支由「與L型金屬角柱上構成平面桁架，採用橫向鋼筋連接構成空間桁架有
      差異存在，兩者比較皆是應用工程上慣用的力學原理組合桿件構成空間桁架，
      但兩者實際採用之組合方式實質相異。
（三）本案之發明專利案之申請範圍第五項：本案之發明專利案之申請範圍第五項如
      申請專利範圍所述鋼骨牆面之施工法，其中橫向鋼條可設係以二鋼條中央部份
      搭接重疊，以增加牆面中段之強度，與待鑑定物品採用橫向鋼筋連續構成空間
      桁架有差異存在，兩者實質不同。
（四）本案之發明專利案之申請範圍第六項：『如申請專利範圍第一項所述鋼骨牆面
      之施工法，其中當牆面結構架設於鋼骨結構體之上，下橫梁間時，可不使用連
      接器，而下樓層之錨定鋼條於橫梁上方直接向上凸伸，上樓層之錨定鋼條則係
      先截取數段錨定鋼條，再焊固於上樓層之橫梁下方，然後在架設牆面結構時，
      直接將支架等距分佈於錨定鋼條側邊，再將錨定鋼條與支架之連接條接固，然
      後再接設橫向鋼條、直豎鋼條及網格片。』與待鑑定物品之鋼牆架，其與上下
      橫梁樓板面接合採用彎紮鋼筋做為錨碇，兩表相比較同是具有固定鋼牆架與橫
      梁之功能。牆與梁板之間工程慣性需要接合，一般不採用特殊連接器，而是採
      用搭接或焊接之彎曲錨碇鋼筋與混凝土相結合，利用其間握裹力做為錨碇，是
      熟習該項技術者所習用。
（五）此外，被告並未使用告訴人申請發明專利第一項第三步驟之連接器。（以上參
      照中華營建基金會鑑定報告書第七至十一頁）。
六、依上開基金會鑑定之結果，雖認待鑑定物之施工法與發明專利案第七九六○一號
    之申請範圍第一項相同，但卻是熟習該項技術慣用的工法，而除此之外，待鑑定
    物之施工法與發明專利案第七九六○一號之申請範圍第四、五、六項均不相同，
    有該基金會異同分析比較表可按。依全要件原則，須被告對象具有申請專利範圍
    的每一構成要件，且其技術內容均相同，侵害才構成。查本件被告之施工法，既
    未使用告訴人申請專利第一項第三步驟之連接器，且被告所使用鋼骨牆施工法是
    熟習該項技術慣用之方法，又與告訴人申請專利範圍多項之組合方式相異，已如
    上述，再被告施用上述施工法，早於八十三年五月間，在雲林縣斗六鎮○○里○
    ○○街七巷九號，建造之四層樓房時即採用之，有該建築物之建築師所出具證明
    書乙份在卷可憑，足證該習用之技術在告訴人申請專利之前，即已為建築界所習
    用，被告應無侵害告訴人之發明專利權可言，應認被告此部分之犯罪尚屬不能證
    明。
七、至告訴人指訴被告侵害其新型專利權部分，因被告並未侵害告訴人之新型專利，
    業據檢察官諭知不起訴處分確定，詳如本案起訴書第四項所載，本院自無從再予
    斟酌，併此敘明。
八、原審就被告涉犯侵害告訴人發明專利權部分，未予詳查，遽予以論罪科刑，尚有
    未洽，檢察官上訴意旨，指摘原判決未就新型專利部分交待（按此部分檢察官已
    不起訴處分確定），雖無足取。惟被告上訴意旨否認犯罪，指摘原判決不當，則
    為有理由，自應將原判決撤銷改判另為無罪之諭知。
據上論結，應依刑事訴訟法第三百六十九條第一項前段、第三百六十四條、第三百零
一條第一項，判決如主文。
本案經檢察官張佩珍到庭執行職務。
中    華    民    國      八十九      年      一      月      二十六    日
                                  臺灣高等法院臺南分院刑事第四庭
                  審判長法官  陳    義    仲
                                            法官  宋    明    蒼
                                            法官  徐    財    福
右正本證明與原本無異。
不得上訴。
                                      法院書記官  王    全    龍
中    華    民    國      八十九      年      一      月     二十八     日


司法院資訊處製作；財團法人民間司法改革基金會備份。
